ACORDAO-COMPLETO-2363125

ACÓRDÃO 5273/2019 ATA 24/2019 - SEGUNDA CÂMARA

VISTOS, relatados e discutidos estes autos que tratam, nesta fase processual, de Recurso de Reconsideração em face do Acórdão 2370/2018-TCU-Segunda Câmara, da relatoria do Ministro-Substituto André Luís de Carvalho,
ACORDAM os Ministros do Tribunal de Contas da União, em sessão da 2ª Câmara, ante as razões expostas pelo Relator, em:
9.1 conhecer do recurso de reconsideração interposto pelo Sr. Valdecírio de Oliveira Cavalcanti, com fundamento no art. 285 do Regimento Interno, para, no mérito, negar-lhe provimento;
9.2 dar ciência da presente deliberação ao interessado.

Recurso de reconsideração contra decisão que julgou as contas do recorrente irregulares e condenou-o em débito, em razão da parcial impugnação dos dispêndios realizados, nos exercícios de 1999 e 2000, com os recursos do Fundo Nacional de Assistência Social no âmbito do Programa de Erradicação do Trabalho Infantil.

Segunda Câmara

Município de Macaparana (PE).

3. Responsáveis/Recorrentes:
3.2. Responsável: Valdecírio de Oliveira Cavalcanti (XXX.003.004-XX)
3.3. Recorrente: Valdecírio de Oliveira Cavalcanti (XXX.003.004-XX).

13.1. Ministros presentes: Aroldo Cedraz (na Presidência) e Raimundo Carreiro (Relator).
13.2. Ministros-Substitutos convocados: Marcos Bemquerer Costa e André Luís de Carvalho.

TRF-1

Valdecirio de Oliveira Cavalcanti

RAIMUNDO CARREIRO

Ministro-Substituto André Luís de Carvalho.

Trata-se de Recurso de Reconsideração interposto por Valdecírio de Oliveira Cavalcanti (peças 30/41) contra o Acórdão 2370/2018-TCU-Segunda Câmara (peça 15) , da relatoria do Ministro-Substituto André Luís de Carvalho.
A decisão tratou de tomada de contas especial instaurada para apurar irregularidades na aplicação de recursos do Fundo Nacional de Assistência Social (FNAS) , no âmbito do Programa de Erradicação do Trabalho Infantil (Peti) .
A DECISÃO RECORRIDA
Transcrevo excerto do acórdão recorrido.
ACORDAM os Ministros do Tribunal de Contas da União, reunidos em Sessão da Segunda Câmara, ante as razões expostas pelo Relator, em:
9.1. considerar revel o Sr. Valdecírio de Oliveira Cavalcanti, nos termos do art. 12, § 3º, da Lei nº  8.443, de 16 de julho de 1992;
9.2. julgar irregulares as contas do Sr. Valdecírio de Oliveira Cavalcanti, com fundamento nos arts. 1º, I, 16, III, alíneas "b" e "c", e 19, caput, da Lei nº 8.443, de 1992, para condená-lo ao pagamento das quantias a seguir indicadas, atualizadas monetariamente e acrescidas de juros de mora calculados desde as datas informadas até o efetivo recolhimento, fixando-lhe o prazo de 15 (quinze) dias para que comprove, perante o Tribunal, o recolhimento da referida importância aos cofres do Fundo Nacional de Assistência Social, nos termos do art. 23, III, "a", da citada lei e do art. 214, III, "a", do Regimento Interno do TCU (RITCU) :
	Valor Original (R$) 
	Data da Ocorrência

	   299,53
	02/07/1999

	91.200,00
	27/12/1999

	50.100,00
	27/12/1999

	47.100,00
	02/05/2000

9.3. autorizar, caso requerido, nos termos do art. 26 da Lei nº 8.443, de 1992, e do art. 217 do RITCU, o parcelamento das dívidas fixadas por este Acórdão em até 36 (trinta e seis) parcelas mensais e sucessivas, sobre as quais incidirão a atualização monetária e os correspondentes acréscimos legais, esclarecendo ao responsável que a falta de pagamento de qualquer parcela importará no vencimento antecipado do saldo devedor, sem prejuízo das demais medidas legais;
9.4. autorizar, desde logo, a cobrança judicial das dívidas fixadas por este Acórdão, nos termos do art. 28, inciso II, da Lei nº 8.443, de 1992, caso não atendidas as notificações; e
9.5. determinar que a unidade técnica envie a cópia deste Acórdão, acompanhado do Relatório e da Proposta de Deliberação que o fundamenta, à Procuradoria da República no Estado de Pernambuco, nos termos do art. 16, § 3º, da Lei nº 8.443, de 1992, para o ajuizamento das ações civis e penais cabíveis.
Fundamentou a decisão recorrida o fato de o responsável ter comprovado somente a utilização de R$ 90.900,47, de um total de R$ 279.600,00 de recursos transferidos ao município (voto do Ministro-Relator, peça 16) .  
As irregularidades foram atribuídas ao Sr. Valdércio de Oliveira Cavalcanti, na qualidade de prefeito do município à época dos fatos (peça 9) . 
O PRONUNCIAMENTO DA UNIDADE TÉCNICA QUANTO AO MÉRITO
Transcrevo, a seguir, em atenção ao art. 1º, § 3º, I, da Lei 8.443, de 1992, excerto da instrução na qual a Secretaria de Recursos (Serur) apresentou o exame das razões recursais oferecidas pelo responsável (peça 46) , com a anuência de Diretor da unidade técnica por delegação de competência (peça 47) .
HISTÓRICO
Trata-se de tomada de contas especial instaurada pelo Ministério do Desenvolvimento Social e Agrário (MDS) em desfavor do Sr. Valdecírio de Oliveira Cavalcanti, ex-prefeito de Macaparana - PE (gestões: 1997-2000 e 2001-2004) , diante da parcial impugnação dos dispêndios realizados, nos exercícios de 1999 e 2000, com os recursos do Fundo Nacional de Assistência Social (FNAS) sob o montante de R$ 279.600,00 no âmbito do Programa de Erradicação do Trabalho Infantil.
Constatou-se que do montante total transferido ao aludido município, nos exercícios de 1999 e 2000 (R$ 279.600,00) , o responsável somente comprovou a utilização de R$ 90.900,47, não tendo, por outro lado, apresentado os documentos comprobatórios que demonstrasse o necessário nexo causal entre os recursos federais repassados e os dispêndios incorridos.
Neste momento, o recorrente insurge-se contra a deliberação previamente descrita.
EXAME DE ADMISSIBILIDADE
Reitera-se o exame de admissibilidade contido nas peças 42-43, sem atribuição de efeitos suspensivos, que foi acatado pelo Ministro-Relator José Múcio Monteiro (despacho de peça 45) . 
EXAME DE MÉRITO
Delimitação
Constitui objeto do presente recurso definir se:
	a) é devida a inversão do ônus da prova e se incumbe a esta Corte de Contas demonstrar o destino dado aos recursos públicos repassados;
	b) a documentação colacionada aos autos faz prova da aplicação dos recursos transferidos;
	c)  a ausência de dolo na prática de ato ilegal é suficiente para afastar o débito imputado por meio da TCE.
Da inversão do ônus da prova 
Defende-se no recurso a dificuldade de se ter acesso aos documentos comprobatórios das despesas do Termo de Responsabilidade 2477/99. Justifica, nos termos do art. 373 do CPC, a inversão do ônus da prova, incumbindo ao órgão acusador (TCU) o ônus de demonstrar o prejuízo ao erário.                                                          
Argumenta que:
	a) o grande lapso temporal entre a realização da despesa e a intimação do recorrente, por esta Corte Contas, retirou-lhe a possibilidade de defesa e de demonstrar que os recursos foram aplicados no objeto;
	b) houve impossibilidade de o recorrente fazer prova a seu favor, o que conduz a necessidade da inversão do ônus da prova, incumbindo ao órgão de controle (TCU) buscar e, se necessário, compelir o Município de Macaparana/PE a apresentar os documentos imprescindíveis à comprovação do destino conferido aos recursos repassados;
	c) em razão de se ter adotado caminho diverso do relatado acima, restou patente o cerceamento de defesa do recorrente;
	d) a mera ausência da prestação de contas não é suficiente para a imputação do débito, por não haver qualquer ato improbo comprovado nos autos; a inexistência da prestação de contas não conduz ao ressarcimento integral dos recursos (v.g. TRF-1ª - Apelação Cível: AC 9428720084014300; TJ-MG - Apelação Cível AC 10134091201217001) .
Análise:
No tocante a possibilidade de se imputar o débito em relação à ausência da devida prestação de contas, cumpre ressaltar que a jurisprudência pacífica nesta Corte de Contas atribui ao responsável o dever de prestar contas da integralidade das verbas federais repassadas. Cabe ao gestor o ônus da prova da boa e regular aplicação desses recursos, por meio de documentação consistente.
Tal entendimento encontra fundamento na própria Constituição Federal, artigo 70, parágrafo único, que dispõe que "Prestará contas qualquer pessoa física ou jurídica, pública ou privada, que utilize, arrecade, guarde, gerencie ou administre dinheiros, bens e valores públicos ou pelos quais a União responda, ou que, em nome desta, assuma obrigações de natureza pecuniária", e no artigo 93 do Decreto-lei 200/1967, segundo o qual, "Quem quer que utilize dinheiros públicos terá de justificar seu bom e regular emprego na conformidade das leis, regulamentos e normas emanadas das autoridades competentes".
Nesse sentido são os Acórdão 6553/2016-TCU-Primeira Câmara, relator Ministro Walton Alencar Rodrigues; 3587/2017-TCU-2ª Câmara, relator Ministro Aroldo Cedraz; e 2610/2016-TCU-Plenário, relator Ministro Bruno Dantas.
Dessa forma, não procede o argumento no sentido de que a ausência da prestação de contas não conduz a imputação do débito.
No tocante aos demais argumentos, em especial ao da inversão do ônus da prova, vale dizer que não cabe a este Tribunal realizar diligências para obtenção de provas, conforme consignado nos Acórdão 1457/2017-TCU-Primeira Câmara, relator Ministro Benjamin Zymler; 8917/2012-TCU-2ª Câmara, relator Ministro Raimundo Carreiro; e 1795/2012-TCU-Plenário, relatora Ministra Ana Arraes.
No mesmo sentido, entende-se que não prosperam os argumentos acerca da impossibilidade de acesso aos documentos que poderiam constar dos arquivos da Prefeitura Municipal.  Se, de fato, o ex-gestor foi impedido de acessar a documentação, poderia ter adotado a medida judicial cabível, pois se trata de dever do gestor público demonstrar a boa e regular aplicação dos recursos públicos. Assim, ainda que impedido de ter acesso, pela via administrativa, à documentação, ressalta-se, o que não restou provado, poder-se-ia ter acionado o judiciário para a obtenção dos elementos necessários à comprovação da aplicação dos recursos.
Assim, entende-se não prosperar os argumentos trazidos pelo recorrente. 
Por fim, argumenta o recorrente que o longo lapso temporal prejudicou à sua defesa. Contudo, o recorrente teve ciência da necessidade de apresentar a devida prestação de contas muito antes da notificação desta Corte de Contas. É o que comprova o Ofício MAS/CAPC 4422/RTR, de 10/10/2003 (peça 1, p. 55) , enviado pela Coordenação de Análise de Prestação de Contas do Departamento de Gestão do FNAS. 
Nota-se que à época (ano de 2003) , já se solicitava do recorrente a apresentação de documentos complementares, a exemplo do relatório de cumprimento do objeto, referendado pelo Conselho Municipal de Assistência Social e da conciliação do saldo bancário. O aviso de recebimento relativo ao mencionado ofício encontra-se acostado à peça 1, p. 57.
Dessa forma, entende-se que o lapso temporal não foi determinante para a ausência da prestação de contas, uma vez que já no ano de 2003 havia providências e requisição da comprovação acerca dos documentos necessários.
Da documentação apresentada como prova da aplicação dos recursos. 
2.1. O recorrente aduz em suas razões recursais que a documentação constante das peças 32-40 contém evidências (processos de licitações, notas de empenho, recibos, notas fiscais e ordens de pagamentos acostadas) das despesas relacionadas aos recursos transferidos ao PETI, nos anos de 1999-2000. 
Desse modo, o exame das provas materiais anexadas demonstraria a aquisição "de gêneros para merendas escolares e do PETI" comprovando "a destinação legal e social conferida ao objeto do já mencionado Termo de Responsabilidade e, por consequência, a inexigibilidade dos valores apontados no Acordão condenatório, face à existência de fato extintivo do direito perseguido".
Análise:
A prestação de contas dos gestores de recursos públicos, instituto republicano e de estatura constitucional, pressupõe o cumprimento de requisitos. Para que as contas sejam julgadas regulares, ainda que com ressalvas, deve-se atender ao tripé sustentador da apreciação, as três acepções da prestação de contas, quais sejam:
	(a) consecução da integralidade do objeto, conforme acordado, e com o pleno atendimento dos objetivos estabelecidos no pacto, acepção material; 
	(b) apresentação da prestação de contas com documentação idônea e apta a comprovar a regularidade das despesas executadas, a exemplo do relatório de cumprimento do objeto, demonstrativos, declarações, compromissos, relações de pagamentos e bens, comprovações das destinações, entre outros, bem como o atendimento às normas pertinentes ao instrumento celebrado, trata-se da acepção formal; e
	(c) o nexo de causalidade entre os recursos alocados ao objeto e a sua realização, estabelecido por linha contínua e demonstrável, que se inicia na liberação do repassador e termina na realização do objeto; comprovando, inequivocamente, que o objeto foi realizado com os recursos a ele destinados, integralmente nele aplicados ou oportunamente devolvidos, acepção financeira. 
Pertinente, ainda, mencionar que se insere no conjunto de obrigações do gestor a comprovação, por meio de elementos e evidências que demonstrem a regularidade e a licitude dos meios (licitação, dispensa ou inexigibilidade daquela, adequação dos preços, obediência a princípios constitucionais, legais, regulamentares e normativos) utilizados para o alcance dos fins pactuados.  
O inadimplemento das obrigações descritas nas alíneas "a" e "c" do parágrafo precedente, em regra, conduz ao julgamento pela irregularidade com aplicação do débito. Já se houver falhas na segunda ponta do tripé, a natureza e a gravidade devem ser examinadas em cada caso concreto não implicando na imposição automática de débito.
O conjunto de documentos colacionados nas peças 31 a 40 consiste basicamente na seguinte relação:
	a) processos licitatórios - convites 56/99, 39/99, 35/00, 34/00, 28/00, 57/99, 27/99 (peças 31-38)   
	b) "ordens de pagamento" e recibos assinados nas ordens de pagamentos - convites 56/99, 39/99, 35/00, 34/00, 28/00, 57/99, 27/99 (peças 31-38) ;
	c) relação de pagamento (peça 39, p. 1) ;
	d) extrato bancário do ano de 2000.
No presente caso, não se verificou o relatório de cumprimento do objeto, requisitado desde o ano de 2003, inexistindo, assim, sequer como avaliar a consecução do objeto. Sem relatório ou sem a demonstração da execução do objeto não há o que confrontar com os pagamentos realizados e definidos no programa. 
O ex-prefeito não colaciona aos autos o elemento essencial a comprovar a execução do objeto, o que foi feito, de fato, com os valores repassados. Limita-se a dizer que se tratou da aquisição de gêneros alimentícios para o PETI, mas não há informações que vinculem, por exemplo, quantas crianças faziam parte de programa e foram atendidas, quem eram as crianças, quais eram os tutores ou professores, a remuneração dos profissionais caso existisse. Enfim, não há qualquer informação acerca do que foi executado, como foi desenvolvido o programa no âmbito municipal. 
Dessa forma, não há como verificar em que os recursos foram aplicados. Entende-se que a documentação se mostra muito frágil e nada comprova sobre o objeto que foi de fato foi executado. 
Portanto, os documentos colacionados não demonstram a execução de qualquer objeto, e, portanto, não atendido o primeiro eixo que toda prestação de contas deve contemplar.
Na mesma toda, é possível observar que a condenação do recorrente decorreu da ausência de documentação hábil e idônea que demonstrasse a execução das despesas e o nexo causal entre recursos e aplicação. 
Dessa forma, o exame da documentação deve considerar as etapas da despesa pública, disciplinadas na Lei 4.320/64, verbis:
Art. 58. O empenho de despesa é o ato emanado de autoridade competente que cria para o Estado obrigação de pagamento pendente ou não de implemento de condição
 (...) 
Art. 63. A liquidação da despesa consiste na verificação do direito adquirido pelo credor tendo por base os títulos e documentos comprobatórios do respectivo crédito.
§ 2º A liquidação da despesa por fornecimentos feitos ou serviços prestados terá por base:
	(...) 
	III - os comprovantes da entrega de material ou da prestação efetiva do serviço.
Art. 64. A ordem de pagamento é o despacho exarado por autoridade competente, determinando que a despesa seja paga.
Parágrafo único. A ordem de pagamento só poderá ser exarada em documentos processados pelos serviços de contabilidade. 
Nota-se que para se efetuar o pagamento, última fase da despesa, a qualquer credor dos entes estatais deve-se previamente realizar o empenho e, após receber os materiais, atestar seu recebimento, autorizando, desse modo, a liquidação da despesa. 
A liquidação da despesa sem os comprovantes de recebimento (atesto das notas fiscais ou outro meio idôneo) ou mediante notas fiscais apócrifas, somente com a descrição das mercadorias entregues, faz recair sobre o gestor, que autoriza a liquidação, a responsabilidade pela consequência de eventual inadimplemento, adimplemento defeituoso ou ausência de entrega. 
Da mesma forma, inexistente a liquidação da despesa recai sobre a autoridade que autoriza o pagamento a responsabilidade pela ausência de fornecimento do material eventualmente pago. 
A comprovação da entrega, em regra, deve ser realizada mediante o atesto da nota fiscal correspondente, com o respectivo registro de entrada nos controles do almoxarifado. Uma vez atestada a nota fiscal deve-se enviar a autoridade competente para emissão e assinatura da nota de liquidação para posterior pagamento. 
Conforme já exposto, para se pagar deve haver liquidação e para se liquidar, nos termos do art. 63, §2º, III, da Lei 4.320/64, deve haver comprovação da entrega do material.
In casu, não há notas fiscais juntadas aos autos, não se comprovou quais mercadorias foram entregues e quem as recebeu, há somente referencias nos processos licitatórios, todavia, inexiste comprovação do efetivo recebimento das mercadorias. 
Nessa esteira, entende-se que não há como acatar pagamentos sem a regular comprovação da liquidação da despesa, em outras palavras, não existe nota fiscal, quiçá atesto de recebimento emitido por servidores, o que comprovaria a entrada das mercadorias nos estoques do município. Entende-se, portanto, que a documentação juntada, sem as respectivas notas fiscais e os atestos, não comprova o recebimento das mercadorias. 
A relação de pagamento contida na peça 39, p.1 e os extratos bancários poderiam ser úteis e auxiliar o exame se o recorrente demonstrasse que de fato houve a aquisição das mercadorias. A análise destes elementos dissociadas das notas fiscais em nada socorre o ex-gestor, pois sequer se comprovou a entrega dos produtos ao Município de Macaparaná/PE.
Há ainda que se ressaltar que a prestação de contas não é mera formalidade, mas dever constitucional do administrador de recursos públicos, pois é por meio da prestação de contas que se demonstra a perfeita execução do objeto e sua higidez ao ordenamento jurídico. Sua ausência enseja a condenação e imputação do débito.
Em razão do exposto, entende-se que a ausência de qualquer elemento capaz de demonstrar a execução do objeto, bem como a inexistência de notas fiscais e atestos de recebimento a demonstrar o efetivo recebimento das mercadorias pelo município conferem fragilidade suficiente a documentação colacionada e não se mostra apta a demonstrar a regular aplicação dos recursos repassados. 
Da ausência de dolo e de desvios dos recursos. 
Invoca o recorrente a tese de não ter atuado com dolo ou culpa, inexistindo, ainda, prova de prejuízo ao erário e (ou) desvios dos recursos públicos. 
Argumenta que para a imputação da responsabilidade haveria a necessidade de se comprovar que, dolosamente, o recorrente se apropriou dos recursos repassados para que somente, assim, restasse configurada sua responsabilidade; 
Análise:
Acerca da inexistência de dolo, vale dizer que as penas decorreram do juízo acerca das irregularidades a ele atribuídas, e sobre as quais as razões recursais não lograram êxito em elidir. 
Para a jurisprudência consolidada desta Corte, no âmbito dos processos de controle externo, a responsabilidade dos gestores de recursos públicos é de natureza subjetiva e o dever de reparar prejuízo causado ao erário independe da intenção do agente que praticou o ato irregular, bastando que tenha atuado com culpa lato sensu em qualquer uma de suas modalidades (v.g. Acórdãos 243/2010, 1.427/2015, 1.512/2015, 2.067/2015, 2.367/2015, 2.420/2015, 185/2016 e 8017/2016, do Plenário; Acórdãos 1.517/2012, 5.297/2013 e 6.943/2015, da 1ª Câmara; Acórdãos 3.694/2014, 3.874/2014-7, 6.479/2014 e 6.660/2015, estes da 2ª Câmara) .
Nos termos da Constituição Federal de 1988 e do regramento legal, espera-se do gestor probo a demonstração da boa e regular aplicação dos recursos. Dessa forma, age com culpa o gestor que não prova a aplicação dos recursos. Logo, ao não comprovar a aplicação dos recursos, o gestor incorre em ilícito, descumpre obrigação de fazer imposta pela lei, o que conduz, necessariamente, a imputação do prejuízo a ser ressarcido. 
Deve-se ter em mente que todo aquele que causa prejuízo a outrem, dolosa ou culposamente, tem o dever de indenizar, dever esse que, na área pública, é operacionalizado pela Tomada de Contas Especial, instrumental de concretização do devido ressarcimento.
O valor imputado (débito) trata-se tão somente do dever do gestor de ressarcir, de indenizar, uma vez que não demonstrou a aplicação dos recursos no fim a que se destinava.
O dever de indenizar nasce do dano causado por culpa do agente. São irrelevantes o dolo ou a prova de que tenha obtido benefício para si ou para seus familiares. A presença de dolo, de má-fé e de eventual locupletamento são circunstâncias que, quando presentes, conferem maior gravidade ao ato ilícito.
A ausência de dolo e de locupletamento por parte do responsável não o exime do dever de recompor o dano a que deu causa por meio de atuação imprudente e desautorizada.
In casu, conforme já discutido, entende-se que restou demonstrada tanto a culpa (não apresentação dos documentos que demonstrariam a regular aplicação dos recursos) como os demais elementos do ilícito que ensejaram a imputação do ressarcimento imposta.  
Portanto, persistindo o juízo pelas irregularidades e condutas desautorizadas, subsiste fundamento para a responsabilização imputada.
CONCLUSÃO
Das análises anteriores, conclui-se que:
a) não há que se falar em inversão do ônus da prova e de ser obrigação desta Corte de Contas demonstrar o destino dado aos recursos públicos repassados, cabe ao gestor a comprovação da boa e regular aplicação dos recursos recebidos;
	b) a documentação colacionada aos autos é frágil e insuficientes para demostrar a aplicação dos recursos transferidos;
c)  o dolo não é elemento indispensável para que ocorra responsabilização do agente perante esta Corte de Contas.
Com base nessas conclusões, propõe-se negar provimento ao recurso.
PROPOSTA DE ENCAMINHAMENTO
Ante o exposto, com fundamento nos arts. 32, I e 33, da Lei 8.443/92 c/c o art. 285, caput, do RI-TCU, submetem-se os autos à consideração superior, propondo-se:
conhecer do recurso e, no mérito, negar-lhe provimento; 
	b) dar ciência do acórdão que for prolatado à recorrente e aos demais interessados, ressaltando-se que o relatório e o voto que o acompanharem podem ser consultados no endereço www.tcu.gov.br/acordaos, no dia seguinte ao de sua oficialização.
O PARECER DO MINISTÉRIO PÚBLICO
O Ministério Público, à peça 48, manifestou-se de acordo com a proposta de encaminhamento alvitrada pela Serur.
É o relatório.

Jarbas Fernandes da Cunha Filho (OAB/PE 3.152).

Subprocurador-Geral Lucas Rocha Furtado.

RECURSO DE RECONSIDERAÇÃO. TOMADA DE CONTAS ESPECIAL. FUNDO NACIONAL DE ASSISTÊNCIA SOCIAL. COMPROVAÇÃO APENAS PARCIAL DAS DESPESAS. CONTAS IRREGULARES. DÉBITO. CONHECIMENTO. NÃO PROVIMENTO.

TOMADA DE CONTAS ESPECIAL (TCE)

Secretaria de Recursos (Serur).

Atuo nos autos por força do art. 152 do Regimento Interno.
O recurso de reconsideração oposto pelo Sr. Valdecírio de Oliveira Cavalcanti contra o Acórdão 2370/2018-TCU-Segunda Câmara, da relatoria do Ministro-Substituto André Luís de Carvalho, por atender aos requisitos previstos no art. 285 do Regimento Interno. No mérito, nego-lhe provimento, acolhendo a proposta da unidade técnica. Vejamos.
O acórdão embargado tratou de tomada de contas especial instaurada em razão de irregularidades na aplicação de recursos do Fundo Nacional de Assistência Social (FNAS) , no âmbito do Programa de Erradicação do Trabalho Infantil (Peti) , transferidos mediante termo de responsabilidade.
O Tribunal julgou irregulares as contas do recorrente, gestor dos recursos na qualidade de Prefeito. Cobrou-lhe o débito indicado. Não lhe aplicou multa, porque prescrita a pretensão punitiva. A decisão decorreu de ter sido comprovada apenas a regularidade de parte da aplicação dos recursos.
	Valor Original (R$) 
	Data da Ocorrência

	   299,53
	02/07/1999

	91.200,00
	27/12/1999

	50.100,00
	27/12/1999

	47.100,00
	02/05/2000

A Secretaria de Recursos propõe conhecer do recurso para, no mérito, negar-lhe provimento. Contrapondo-se aos argumentos recursais conclui, em síntese, que: i) não cabe ônus da prova ao TCU; ii) a documentação trazida pelo responsável não demonstra a aplicação dos recursos transferidos; e iii) no caso, o dolo não é elemento indispensável para a responsabilização do agente. 
Acolho sua análise como razão para decidir. Destaco o que se segue.
Em relação ao ônus da prova, há evidências de que o recorrente era o gestor responsável pela aplicação dos recursos federais transferidos à prefeitura. Isso é suficiente para que seja sua a responsabilidade de comprovar a boa utilização de tais recursos, sem o que, o dano é presumido. Além disso, o dispositivo do Código de Processo Civil que evocou (art. 373, § 1º, transcrito) não se aplica ao caso. Por fim, a dificuldade de acesso aos documentos necessários à sua defesa, que estavam sob a posse da prefeitura após o término de seu mandato, era contornável por meio do acionamento do Poder Judiciário. Se de fato a prefeitura não dispunha mais de tais documentos, como informado por esta segundo o recorrente, a dificuldade decorreu não do lapso de tempo entre o fato e a citação por esta Corte, mas da omissão do responsável em tomar as providências cabíveis em momento próprio - quando, em 2003, foi instado pelo FNAS a complementar a prestação de contas. 
Art. 373. O ônus da prova incumbe:
[...] 
§ 1º Nos casos previstos em lei ou diante de peculiaridades da causa relacionadas à impossibilidade ou à excessiva dificuldade de cumprir o encargo nos termos do caput ou à maior facilidade de obtenção da prova do fato contrário, poderá o juiz atribuir o ônus da prova de modo diverso, desde que o faça por decisão fundamentada, caso em que deverá dar à parte a oportunidade de se desincumbir do ônus que lhe foi atribuído.
Os documentos trazidos nesta fase, ou os outros elementos que já constavam dos autos, não comprovam a execução de parte do objeto com os recursos federais em tela.
O recorrente está sendo responsabilizado em decorrência de sua culpa, sendo dispensável para isso a comprovação de ação dolosa. 
Face ao exposto, Voto por que o Tribunal adote o Acórdão que ora submeto à consideração deste Colegiado
TCU, Sala das Sessões Ministro Luciano Brandão Alves de Souza, em 16 de julho de 2019.
RAIMUNDO CARREIRO 
Relator